【裁判字號】    98,上易,32
【裁判日期】    980407
【裁判案由】    塗銷所有權登記
【裁判全文】
臺灣高等法院臺中分院民事判決          98年度上易字第32號
上  訴  人    丁○○
上  訴  人    己○○
前列二人共同
訴訟代理人    王正喜  律師
受告知訴訟人  丙○○
被上訴人      第一商業銀行股份有限公司
法定代理人    辛○○
訴訟代理人    戊○○
訴訟代理人    甲○○
上列當事人間請求塗銷所有權登記事件，上訴人對於民國97年11
月28日臺灣臺中地方法院96年度訴字第772號第一審判決提起上
訴，本院於98年3月24日言詞辯論終結，判決如下：
    主  文
上訴駁回。
第二審訴訟費用由上訴人負擔。
    事實及理由
壹、本件經本院審理結果，認第一審判決，其認事用法均無不當
    ，應予維持，並引用第一審判決書記載之事實．證據及理由
    。
貳、訴訟要旨：
一、本件被上訴人主張：上訴人己○○曾於民國（下同）83年12
    月5日，邀同訴外人余秋霞為連帶保證人，向被上訴人借款
    新台幣（下同）120萬元，約定借款期限至98年12月5日止，
    按月攤還本息，倘未按期償還本息，即喪失期限利益，其債
    務視為全部到期。詎上訴人己○○自95年3月5日起即未依約
    繳納本息，尚欠本金431,050元及利息、遲延利息暨違約金
    未付等情在先（查該債務業於96年11月29日成立訴訟上和解
    ，上訴人並清償完畢）。上訴人己○○復為圖規避其為訴外
    人丙○○保證債務（下簡稱系爭保證債務），於93年12月13
    日將坐落台中縣大里市○○○段1063─1地號（地目：建，
    面積171平方公尺、權利範圍5分之1）及其同段2969地號建
    物，即門牌號碼台中縣大里市○○路91號3樓（下簡稱系爭
    不動產或房地）贈與其女即上訴人丁○○，並已於同年月27
    日辦理所有權移轉登記，是上訴人己○○與丁○○間就系爭
    不動產所為之上開贈與之無償行為，有害於被上訴人債權之
    受償，爰依民法第244條之規定提起本件訴訟，並求為判決
    ：(一)上訴人己○○就坐落臺中縣大里市○○○段一０六三之
    一地號土地（地目建、面積一七一平方公尺，權利範圍五分
    之一）及同段二九六九地號房屋（坐落台中縣大里市○○路
    九一號三樓，權利範圍全部）於民國九十三年十二月十三日
    所為贈與上訴人丁○○之贈與契約，及所為以贈與為原因移
    轉所有權之物權行為，應予撤銷。(二)上訴人丁○○應將前開
    不動產於民國九十三年十二月二十七日所為之所有權移轉登
    記塗銷。又查上訴人己○○對被上訴人之本身貸款（原始貸
    款金額120萬元），雖已全數清償完畢，惟其尚擔任案外人
    丙○○與被上訴人借款（原始借款金額200萬元）之連帶保
    證人，該借款並未如期清償，被上訴人依法取得台灣台中地
    方法院91年度執字第4325號債權憑證在案，該執行名義記載
    尚有本金1,894,248元暨其利息、違約金等未清償，然上訴
    人己○○竟於93年12月13日將系爭不動產贈與上訴人丁○○
    ，並於同年12月27日辦理所有權移轉登記，該贈與行為之無
    償之法律行為，足可認定為積極的減少己○○財產，使其陷
    於無資力狀態，無能力清償被上訴人之債權，而有害於被上
    訴人債權之行使甚明。又上訴人己○○雖主張就丙○○保證
    債務，超過327,000元部分，並不存在云云，並提起消極確
    認之訴（即台灣台中地方法院《下簡稱台中地院》97年度訴
    更字第12號、97年度中簡更字第4號、96年度簡上字第177號
    、96年度中簡字第2213號），然經台中地院審理結果，以97
    年度訴更字第12號判決駁回上訴人己○○之訴在案，有判決
    書乙件在卷可按。又據證人乙○○於鈞院證述，其係於當次
    庭期前三日才知上訴人己○○已將系爭房地過戶予上訴人丁
    ○○之述，有關系爭房地須辦理過戶以增貸等事宜等詞在卷
    。又證人庚○○證稱，其係因己○○轉述，銀行要己○○將
    系爭不動產過戶予己○○子女，但其並無親耳聽過銀行人員
    有如此表示過等語在卷。足證上訴人己○○所言，其有將系
    爭不動產過戶後之土地、建物等登記簿謄本交由乙○○過目
    云云，顯不足採。又查，被上訴人前於95年08月14日始知悉
    系爭房地已為上訴人己○○過戶予上訴人丁○○之事實，遂
    於96年1月31日具狀提起本訴，自未逾法定一年之除斥期間
    等詞。並求為判決駁回對造之上訴。
二、上訴人則以：查被上訴人於台中地院91年度執字第4325號強
    制執行進行中曾批示：「該擔保物（即系爭不動產）續行拍
    賣程序後，本行尚同意台端（即己○○，下同）用配偶名義
    （即余秋霞）以較低之底價59萬元應買，暨嗣後24個月按月
    攤還1萬元，俟還款24萬元後免除台端對丙○○案之保證責
    任」。顯見被上訴人只要受償83萬元即可免除上訴人己○○
    之系爭保證責任。嗣被上訴人太平分公司職員乙○○為實現
    上開承諾，乃於4325號執行案件中，代己○○之妻余秋霞於
    91 年11月22日聲請以公告價59萬元應買系爭不動產，但因
    乙○○遲延應買期限而遭駁回（查：應於91年11月15日前應
    買），致台中地院91年執字第4325號案件未拍定，並核發債
    權憑證報結。嗣被上訴人又持該債權憑證聲請法院執行系爭
    不動產（台中地院92年執字第5425號），但被上訴人卻未依
    承諾通知上訴人己○○或其妻應買，致使上訴人己○○及其
    妻坐失應買之機會。致系爭不動產於92年8月5日，由訴外人
    胡之藩、廖燕琇以503,000拍定在案。查被上訴人故意遲延
    應買（台中地院91年執字第4325號）；又故意不通知應買（
    台中地院92年執字第5425號），致使上訴人己○○之妻不能
    應買，亦不能免除保證責任，依民法第101條第1項規定，以
    不正當行為阻其條件之成就者，應視為條件已成就。再者，
    上訴人己○○已依約支付被上訴人24萬元在案，則再加付系
    爭不動產遭他人拍定，而使被上訴人短收之87,000元（計算
    式：590,000－503,000＝87,000），則上訴人己○○再支付
    被上訴人87,000元，即可免責系爭保證債務，而上訴人己○
    ○於98年2月24日再支付被上訴人87,000元，是系爭保證債
    務業已消滅，被上訴人無權再提起本件訴訟。又據證人己○
    ○、庚○○於鈞院之供證，可知系爭不動產於93年12月27日
    過戶至丁○○名下後，於一至二天或十來天內即由上訴人己
    ○○提出新過戶之土地登記簿等資料給被上訴人之承辦人員
    乙○○過目，後因借新還舊不能談攏，始未辦理借貸。足見
    被上訴人於96年1月31日始提起本件撤銷訴權訴訟，顯然已
    逾法定一年之除斥期間（民法第245條參照）。故本件被上
    訴人之訴，顯無理由等語，資為抗辯。並求為判決：(一)原判
    決廢棄。(二)被上訴人在第一審之訴駁回。(三)第一、二審訴訟
    費用由被上訴人負擔。
參、法官協議兩造爭點整理：（見本審卷第85頁反頁）
一、兩造不爭執事項：（原審判決書第3-4頁）
  (一)己○○於83年12月5日邀同訴外人余秋霞為連帶保證人，向
    第一商業銀行股份有限公司借款120萬元，約定有利息、遲
    延利息及違約金，清償日期為98年12月5日應按月繳納本息
    ，如一次未履行，即喪失期限利益，己○○雖於95年3月5日
    起未繳納本息，應視同全部到期，尚欠本金431,050元及利
    息、違約金，其後兩造於96年11月29日雙方於臺中地方法院
    達成和解，己○○、訴外人余秋霞願以96年12月28日前給付
    第一商業銀行股份有限公司431,050元，及自95年3月6日起
    至清償日止按年息百分之4.01計算之利息（見臺中地方法院
    96年中簡字4885號和解筆錄）。己○○事後並已將上開本金
    、利息清償完畢。
  (二)己○○於93年12月27日將坐落台中縣大里市○○○段1063-1
    地號（權利範圍5分之1）及其同段2969地號建物（即門牌號
    碼台中縣大里市○○路91號3樓）以贈與為登記原因，移轉
    登記予丁○○名下。
  (三)訴外人丙○○於83年12月5日邀同己○○為連帶保證人，向
    第一商業銀行股份有限公司借款200萬元，約定有利息、遲
    延利息及違約金，清償日期為98年12月5日。
二、兩造爭執事項：
    第一商業銀行股份有限公司撤銷系爭不動產贈與及物權行為
    並塗銷所有權移轉登記，有無理由？
肆、得心證之理由：
一、查被上訴人主張訴外人丙○○於83年12月5日邀同己○○為
    連帶保證人（即系爭保證債務），向被上訴人借款200萬元
    ，約定有利息、第一商業銀行股份有限公司借款200萬元，
    約定有利息、遲延利息及違約金，嗣丙○○、己○○未能按
    期清償，尚積欠本金1,894,248元暨其利息、違約金等情，
    為上訴人所不爭執，並經本院調閱台中地院89年度執字第42
    38號執行卷及所附台中地院86年度促字第2592號確定支付命
    令乙件；暨台中地院91年度執字第4325號執行卷及所附債權
    憑證乙件等，核閱無誤。又上訴人主張被上訴人就系爭保證
    債務曾為附停止條件約定：即「該擔保物（即系爭不動產）
    續行拍賣程序後，本行尚同意台端（即己○○，下同）用配
    偶名義（即余秋霞）以較低之底價59萬元應買，暨嗣後24個
    月按月攤還1萬元，俟還款24萬元後免除台端對丙○○案之
    保證責任」云云，業提出被上訴人函文及批覆書可證（見本
    審卷第32、182頁），復為被上訴人自承在卷（見本審卷第
    156頁反面），自屬實在。又上訴人主張被上訴人故意遲延
    應買（台中地院91年執字第4325號）；又故意不通知應買（
    台中地院92年執字第5425號），致使上訴人己○○之妻不能
    應買，亦不能免除保證責任，依民法第101條第1項規定，以
    不正當行為阻其條件之成就者，應視為條件已成就云云，然
    為被上訴人所否認，是本件首應審究者，厥為被上訴人有無
    以上開以不正當行為，阻其條件之成就？茲分述如下：
  (一)上訴人主張於台中地院91年執字第4325號執行案件中，被上
    訴人故意遲延應買，並提出該案件中所附余秋霞聲請願以59
    萬元應買系爭不動產聲請狀為憑。查經本院調閱台中地院91
    年執字第4325號執行案件，其卷內雖附上開余秋霞聲請狀，
    然查該聲請狀之聲請人為余秋霞，乙○○僅為送達代收人，
    並非委任人，有該聲請狀可稽，且證人即被上訴人專員乙○
    ○證稱：「有關應買的事情，那是我等己○○很久不知道他
    是否要應買，己○○說7月就填妥聲請書並用印交給我是不
    實在的，他都亂說。己○○實際上是11月才蓋好聲請書上的
    章，我就馬上到地院遞狀」等詞在卷（見本審卷第85頁），
    而該聲請狀末日期亦為91年11月22日，足證上訴人所辯被上
    訴人故意遲延應買云云，顯不實在。
  (二)又上訴人主張於台中地院92年執字第5425號執行案件中；被
    上訴人故意不通知應買云云，亦為被上訴人所否認，且余秋
    霞於台中地院96年度簡上字第177號案件中證稱：（被上訴
    人訴訟代理人問：他（乙○○）要不要法院拍賣的案號、日
    期，每次進行程序告知你？有無這樣的約定？）沒有這樣的
    約定等詞在卷（見本院調閱原審4325號卷97年4月11日筆錄
    ），且法院拍賣，為公開程序，並有刊登報紙，業經本院調
    閱台中地院92年執字第5425號執行卷宗可按，即任何人均可
    獲得法院拍賣資訊，勿庸他人告知。是上訴人抗辯被上訴人
    故意不通知應買云云，顯不足取。至台中地院96年度簡上字
    第177號案件於96年11月6日，雖於協議簡化爭點時，其不爭
    執事項第4.點雖謂：「本院92年執字第5425號執行事件，被
    告表示會告知拍賣之日期，讓原告之妻前行應買」，然核與
    余秋霞上開證詞不符，且經被上訴人依民事訴訟法第276 條
    之1第3項但書規定，於同案97年4月11日當庭請求將該不爭
    執事項改列爭執事項在卷，於法並無不合，亦經本院調閱原
    審177號卷可考，是上訴人執該不爭執事項為憑，主張被上
    訴人故意不通知應買云云，顯不足取。
  (三)抑有進者，上訴人己○○主張就丙○○系爭保證債務，超過
    327,000元部分，並不存在云云，並提起消極確認之訴（即
    台中地院97年度訴更字第12號、97年度中簡更字第4號、96
    年度簡上字第177號、96年度中簡字第2213號），經台中地
    院審理結果，以97年度訴更字第12號判決駁回上訴人己○○
    之訴在案，此經本院調閱上開卷宗，核閱無誤。綜上，上訴
    人抗辯，被上訴人以上開以不正當行為，阻其條件之成就云
    云，自不足採。則上訴人系爭保證債務除於98年2月24日再
    清償被上訴人87,000元外（有支票附本審卷第170頁），尚
    未全部清償完畢至明。
二、又上訴人抗辯，系爭保證債務自93年12月29日左右起算，業
    罹於一年除斥期間而消滅，且乙○○同意將系爭不動產過戶
    予己○○子女再辦理貸款云云，然為被上訴人所否認，且證
    人乙○○證稱：「（法官問：你是否曾向己○○表示『你債
    信不佳，如要增加貸款，應將本件抵押物（即系爭不動產）
    過戶到你子女名下，再用你子女當債務人貸款。』？）我沒
    有講過。我請示過主管，主管說己○○要增加貸款50萬元不
    行。．．．．（法官問：己○○將系爭3樓房地以贈與名義
    過戶與他女兒丁○○名下，你是否知悉？）我都不知道，我
    是在今日（即98年2月9日）開庭前三天我們公司訴訟代理人
    甲○○告訴我，我才知道己○○將系爭3樓房地過戶在他女
    兒丁○○名下」等詞在卷（見本審卷第83頁），足證被上訴
    人並未同意上訴人己○○將系爭不動產過戶予丁○○名下，
    且被上訴人撤銷權亦未罹於一年除斥期間。至證人庚○○證
    稱：「我將房地以贈與原因辦理過戶與丁○○後就將全部資
    料交給己○○。所以應該是由己○○交給銀行的人員看。．
    ．．．．當時銀行很多人有男、有女，不知道何人是乙○○
    ，何小姐」等詞在卷（見本審卷第84頁），尚難證明乙○○
    早已知悉系爭不動產業已過戶於己○○子女丁○○。另證人
    庚○○證稱：「（法官問：除了上開辦理贈與以外，己○○
    還有無委託你辦理房地增貸手續？）有，上開房地辦理贈與
    手續後，我與己○○一同到銀行去辦理增貸手續。因為己○
    ○轉述並告訴我他的債信不良，銀行要己○○將房地過戶與
    己○○的子女名下，再辦理增貸手續。但我本人並無親耳聽
    到銀行人員這樣說過」云云在卷（見本審卷第83頁），查證
    人庚○○既係聽聞己○○之傳聞證據，自不足為上訴人有利
    證據。準此，上訴人抗辯，系爭保證債務業罹於一年除斥期
    間而消滅，且乙○○同意將系爭不動產過戶予己○○子女再
    辦理貸款云云，均不足取。另上訴人己○○片面證詞，亦不
    足採信。
三、綜上，上訴人就系爭保證債務尚未清償完畢，而上訴人亦自
    承系爭保證債務再清償87,000元外，已無資力再清償系爭保
    證債務等語在卷（見本審卷第156頁反面），則上訴人惡意
    將系爭不動產無償（贈與）過戶予其子女丁○○，圖脫系爭
    保證債務之責，顯有民法第244條第1項詐害債權行為，是被
    上訴人請求撤銷前開贈與及物權行為，及請求塗銷系爭不動
    產之所有權移轉登記，為有理由。
伍、綜上所述，本件被上訴人主張依民法第244條規定，請求撤
    銷上訴人間前開贈與及物權行為，及請求塗銷系爭不動產之
    所有權移轉登記，為可採，上訴人所辯，均為無可取。是則
    原審判如被上訴人之請求，於法並無不合。上訴意旨指摘原
    判決不當，求予廢棄改判，為無理由，應予駁回其上訴。
陸、本件事證已臻明確，兩造其餘攻擊或防禦方法及所提證據，
    均與本院心證之形成，不生影響，爰不一一再加以論述，併
    此明。
柒、據上論結，本件上訴為無理由，依民事訴訟法第四百五十四
    條、第四百四十九條第一項、第七十八條，判決如主文。
中    華    民    國    98    年    4     月    7     日
          民事第七庭    審判長法  官  童 有 德
                              法  官  曾 謀 貴
                              法  官  陳 繼 先
以上正本係照原本作成。
不得上訴。
                              書記官  陳 三 軫
中    華    民    國    98    年    4     月    7     日
                                                      Ｖ


司法院資訊處製作；財團法人民間司法改革基金會備份。
